【裁判字號】    97,台上,5807
【裁判日期】    971114
【裁判案由】    妨害投票
【裁判全文】
最高法院刑事判決            九十七年度台上字第五八０七號
上  訴  人  台灣高等法院台南分院檢察署檢察官
被      告  甲○○
            丙○○
            丁○○
            己○○
共      同
選任辯護人  吳永茂律師
            羅玲郁律師
被      告  乙○○
            戊○○
            庚○○
上列上訴人因被告等妨害投票案件，不服台灣高等法院台南分院
中華民國九十七年七月十七日第二審判決（九十七年度上訴字第
五一七號，起訴案號：台灣台南地方法院檢察署九十六年度選偵
字第一一號），提起上訴，本院判決如下：
    主  文
原判決撤銷，發回台灣高等法院台南分院。
    理  由
本件原判決以公訴意旨略以：被告甲○○係民國九十五年六月十
日投票之台南縣鹽水鎮三生里第十八屆里長選舉（下稱里長選舉
）候選人，設籍在台南縣鹽水鎮○○里○○街四巷十三號，甲○
○之妻即被告乙○○、之女即被告丙○○則分別設籍在同里民生
街四巷十三之二號、三福路十六號，並均為戶長。甲○○、乙○
○、丙○○與被告丁○○、戊○○、己○○、庚○○等人（下稱
甲○○等人），共同基於妨害投票之犯意聯絡，於九十四年十一
月十五日、十九日，在台南縣鹽水鎮戶政事務所，申請辦理虛偽
遷入登記，己○○、庚○○夫妻遷入上開丙○○戶籍地；丁○○
、戊○○夫妻則遷入上開甲○○戶籍地，以取得里長選舉投票權
。台南縣鹽水鎮戶政事務所承辦公務員受理申請，經查驗未發覺
不實情事，據以辦理遷入登記，並將丁○○、戊○○、己○○、
庚○○等人編入里長選舉之選舉人名冊經公告確定。丁○○、戊
○○、己○○、庚○○等人乃得以於九十五年六月十日里長選舉
參加投票，使投票發生不正確之結果。因認甲○○等人共同涉犯
九十六年一月二十四日修正公布前刑法第一百四十六條第一項之
妨害投票正確罪等情。經審理結果，認為不能證明甲○○等人犯
罪，因而撤銷第一審關於甲○○等人部分之科刑判決，改判諭知
甲○○等人均無罪，固非無見。
惟查：(一)審理事實之法院，對於被告有利及不利之證據，應一律
注意，詳為調查，綜合全案證據資料，本於經驗法則及論理法則
以定其取捨，並將取捨證據及得心證之理由，於判決內詳為說明
。故證據雖已調查，而尚有其他部分並未調查，仍難遽為被告有
利或不利之認定。又證據之證明力，由法院本於確信自由判斷，
但不得違背經驗法則及論理法則，刑事訴訟法第一百五十五條第
一項定有明文。證人邱永雄固於原審證述：伊居住上開乙○○戶
籍地，丁○○、戊○○自九十四年十二月起，即住在伊隔壁即上
開甲○○戶籍地，照顧甲○○之父柯仁和等語（見原審卷第一０
九、一一０頁）。惟邱永雄同時證稱：柯仁和於由丁○○、戊○
○照顧前，係乙○○及外籍勞工在照料，丁○○、戊○○照顧柯
仁和期間，甲○○並未僱用外籍勞工看護柯仁和。伊不知道甲○
○戶籍地有幾間房，亦不清楚丁○○、戊○○住在何房間。伊因
丁○○、戊○○有在甲○○戶籍地之庭院出現，就認為他們二人
實際住在甲○○戶籍地等語（見原審卷第一０九、一一二、一一
四頁）；另甲○○、戊○○於第一審已一致供稱：丁○○、戊○
○照顧柯仁和期間，甲○○另有僱用外籍勞工看護柯仁和等語（
見第一審卷第二八一、二八六、二八七頁）。邱永雄既為甲○○
隔壁鄰居且關係親近，所證丁○○、戊○○長期居住在甲○○戶
籍地，並負責照顧柯仁和等情，倘若屬實，邱永雄就甲○○在該
段期間有無另僱用外籍勞工看護柯仁和一節，自然十分明瞭，豈
會與甲○○、戊○○所稱情節不符；又邱永雄對隔壁甲○○戶籍
地房屋隔局及丁○○、戊○○實際居住房間渾然不知，僅以丁○
○、戊○○有在該處之庭院出現，即指其等有實際居住。邱永雄
所證上情，或有明顯而重大瑕疵，或屬個人推測之詞，是否實在
可採？實堪置疑。原判決就上述事證未能細加審酌，並敘明其取
捨證據之得心證理由，即遽為採擷邱永雄之片斷證詞，而為有利
於甲○○等人之認定（見原判決理由肆、乙、二第二七行至第三
九行及五、(二)第九行至第十一行），不免速斷，難認適法。(二)人
民有居住及遷徙之自由，固為憲法第十條所明定，但所謂居住及
遷徙之自由，並非漫無限制。在為防止妨礙他人自由、避免緊急
危難、維持社會秩序或增進公共利益所必要者，依憲法第二十三
條規定，仍得以法律限制之。公職人員選舉罷免法第十五條第一
項規定：「有選舉權人在各該選舉區繼續居住四個月以上者，為
公職人員選舉各該選舉區之選舉人。」係以確有在各該選舉區繼
續居住四個月以上之事實，為取得選舉人資格之條件，而非單憑
形式上之戶籍登記，為認定之唯一依據。且在行政區域內之政權
，應由該行政區域之人民行使，始符主權在民原則。如由其他行
政區域之人民越俎代庖，自與主權在民原則及公職人員選舉罷免
法第十五條第一項規定意旨相違。公職人員選舉罷免法第十五條
第一項規定，即為維持社會秩序及增進公共利益之必要，而對人
民居住及遷徙之自由所附加之限制。故為取得公職人員法定選舉
之選舉權，並無遷入及繼續居住該選舉區四個月以上之事實，而
於四個月前辦理虛偽遷入登記，由戶政機關編入選舉人名冊經公
告確定，進而參加投票，已妨害選舉之純正及公正性，至為顯然
。己○○、庚○○於第一審已一致供稱：伊係在台南市工作，實
際居住在台南市等語（見第一審卷第二二八頁至第二四０頁）。
雖己○○、庚○○仍供稱：伊有於放假時返回台南縣鹽水鎮，並
居住在上開丙○○戶籍地云云（見第一審卷第二三七、二四０頁
），惟未能提出任何具體事證，已嫌空言乏據，參以己○○、庚
○○迭於檢察官訊問時及第一審供述：己○○之父母仍居住在己
○○、庚○○遷入丙○○戶籍地前之原戶籍地即台南縣鹽水鎮福
得里後厝七六號等語（見九十五年度選他字第五四一號偵查卷第
十五、十六頁）。而該原戶籍地房屋係債權人聲請法院於九十五
年五月二十六日辦理查封登記，九十六年間始進行拍賣程序等情
，有卷附建物登記第二類謄本、台灣台南地方法院拍賣公告可憑
（見第一審卷第五九頁至第六三頁）。己○○、庚○○卻早在九
十四年十二月十五日即辦理遷入丙○○戶籍地登記，其等果真於
九十五年間難得放假返回台南縣鹽水鎮，竟不在原戶籍地與己○
○之父母同住，而住在丙○○戶籍地，是否合理可信？不無疑問
。倘己○○、庚○○並未實際居住里長選舉之選舉區內，又無遷
入戶籍之正當或合理事由，於接近投票日四個月前，驟然辦理虛
偽遷入登記，由戶政機關編入選舉人名冊經公告確定，進而參加
投票，導致里長選舉發生不正確之結果，得否認為辦理虛偽遷入
登記，並非以取得里長選舉之投票權為目的，而未有妨害投票結
果正確之故意，又不該當於修正前刑法第一百四十六條第一項所
定「其他非法之方法」，饒堪研求。原審未遑審酌上情，徒憑己
○○、庚○○有遷徙自由，且其等原戶籍地經法院公告拍賣，已
無法久居，應有遷徙必要等情，遽認甲○○等人並不成立妨害投
票罪，尚嫌率斷。(三)戶籍法施行細則第十三條第一項第九款規定
，戶籍登記之遷徙登記：單獨立戶者，申請人應於申請時提出證
明文件。丁○○、戊○○辦理遷入上開甲○○戶籍地登記；己○
○、庚○○辦理遷入上開丙○○戶籍地登記，均係遷入戶長甲○
○或丙○○之共同生活戶內，並非單獨立戶等情，有卷附住址變
更戶籍登記申請書可按（見九十五年度選他字第五四一號偵查卷
第四０、四一頁）。則丁○○、戊○○、己○○、庚○○辦理上
述遷入登記，似毋庸依上開規定提出證明文件。原判決說明丁○
○、戊○○、己○○、庚○○辦理遷入登記，已依上開規定提出
證明遷入事實之證明文件，經戶政機關查驗並認定有居住事實等
語，資為認定丁○○、戊○○、己○○、庚○○有確實居住各該
戶籍地所憑依據（見原判決理由肆、乙、四）。惟稽之卷內資料
，並無所謂證明文件或戶政機關查驗資料存在。原判決所為論斷
與上開規定及卷內資料不符，難認無判決理由矛盾之違法。以上
或為檢察官上訴意旨所指摘，或係本院得依職權調查之事項，檢
察官上訴意旨指摘原判決違法，為有理由，應認原判決有撤銷發
回更審之原因。
據上論結，應依刑事訴訟法第三百九十七條、第四百零一條，判
決如主文。
中    華    民    國  九十七  年   十一   月   十四   日
                      最高法院刑事第六庭
                          審判長法官  洪  清  江
                                法官  韓  金  秀
                                法官  林  勤  純
                                法官  李  錦  樑
                                法官  陳  國  文
      本件正本證明與原本無異
                                      書  記  官
中    華    民    國  九十七  年   十一   月  二十一  日
                                                      K


司法院資訊處製作；財團法人民間司法改革基金會備份。
